臺灣高等法院民事判決　　　　　　　　　99年度上字第1284號
上　訴　人　呂瓊如
訴訟代理人　王介康
被 上訴 人　台北市士林區農會
法定代理人　郭萬清
訴訟代理人　賴重堯律師
上列當事人間請求確認債權不存在事件，上訴人對於中華民國99
年7月30日台灣士林地方法院97年度訴字第113號第一審判決提起
上訴，本院於100年5月31日言詞辯論終結，判決如下：
    主  文
上訴駁回。
第二審訴訟費用由上訴人負擔。
    事實及理由
一、上訴人起訴主張：
    訴外人范照明未經上訴人同意，於民國82年8 月31日盜蓋上
    訴人印章，冒用上訴人名義簽立本金新台幣（下同）3,300
    萬元之借據（下稱系爭借據），向被上訴人借貸同額款項（
    下稱系爭款項）。嗣於83年10月3 日起復以相同方式，陸續
    冒用上訴人名義與被上訴人合意延展清償期限並重新簽立借
    據（本金各為3,150萬元、2,500萬元、6,459,513元）。 迄
    至88年10月間，上訴人收受被上訴人向台灣台北地方法院聲
    請核發之支付命令（88年度促字第44834 號，下稱系爭支付
    命令），始知上情而提出異議，被上訴人因此未補繳裁判費
    而起訴遭裁定駁回確定。詎上訴人於97年初向財團法人金融
    聯合徵信中心（下稱聯徵中心）申請信用報告時，發現仍有
    被上訴人申報其對上訴人有2,977,857 元債權（下稱系爭債
    權）存在之紀錄，致上訴人被列為信用不良。為此，訴請確
    認被上訴人對上訴人系爭債權不存在。
  （原審判決上訴人敗訴，經上訴人提起上訴。）
    並於本院聲明：
    (一)原判決廢棄。
    (二)確認被上訴人對上訴人2,977,857元之債權不存在。
二、被上訴人則以：上訴人於82年8 月間以范照明為連帶保證人
    ，並提供坐落台北縣三芝鄉○○○○段陳厝坑小段9 筆土地
    及其上6筆建物以為擔保，設定本金最高限額4,320萬元之抵
    押權予被上訴人，並於同年月25日親至被上訴人營業處簽具
    印鑑卡開立00-000000號活儲帳戶（下稱系爭帳戶）， 並簽
    署授信契約書，而於同年月31日向被上訴人貸款3,300 萬元
    ，經被上訴人當日將借款撥入上訴人系爭帳戶，嗣經數次合
    意重新立據並展延期限至87年8 月31日，則兩造間自成立借
    貸契約。退步言，上訴人將系爭帳戶印鑑章、存摺及國民身
    分證等重要文件，交付范照明供領取或轉匯貸款項使用，亦
    應負表見代理之授權責任。則上訴人就系爭借款迄至88年6
    月30日止，尚欠本金4,959,513 元及利息、違約金，經被上
    訴人聲請強制執行僅部分受償，仍未獲全部清償，則被上訴
    人向聯徵中心申報上訴人2,977,857 元之未償債務，並無不
    合等語，資為抗辯。
    並於本院聲明：上訴駁回。
三、兩造不爭執之事實：
  (一)上訴人曾於82年8月25日至被上訴人營業處開設00-000000
      號活儲帳戶（下稱系爭帳戶），並於印鑑卡上親自簽名、
      填寫年籍資料，且親自簽立授信約定書。系爭帳戶開立後
      ，存摺及印章均由范照明及其妻范石秀鑾持有。
  (二)系爭借據係以上訴人名義為借款人，范照明、范石秀鑾名
      義為連帶保證人，立據日期為82年8 月31日，其上借款人
      欄之上訴人姓名非其所親簽，印文則與系爭帳戶印鑑印文
      相同。被上訴人於同日將系爭款項3,300 萬元撥入系爭帳
      戶，同日經提領15,614,194元，分別匯款13,560,019元、
      2,054,175元至合作金庫銀行南勢角分行范照明之2個帳戶
      ；嗣於82年9月2日經提領1,440萬元，其中820萬元匯至華
      南銀行新生分行許春成帳戶、270萬元匯至華南銀行新生
      忠孝大樓辦事處范照明帳戶、350萬元匯至土地銀行仁愛
      分行張冠宇帳戶；另於92年9 月3日提領現金283萬元。
  (三)系爭借據所載借款期限為82年8月31日至83年8月31日，於
      83年10月3 日經蓋用同上借款人、連帶保證人之印文重新
      簽立借據，約定借款期間自83年8月31日起至85年8月31日
      止，借款金額減為3,150 萬元。嗣於85年10月24日以相同
      方式重立借據，約定借款期間自85年8月31日起至87年8月
      31日止，借款金額減為2,500 萬元。復於87年10月14日以
      相同方式重立借據，並增加范佳芳、范光華、范崇華、范
      元淵等名義之連帶保證人，約定借款期間自87年8 月31日
      起至89年8月31日止，借款金額減為6,459,513元。
  (四)范照明、范石秀鑾於98年7 月30日，向台灣板橋地方法院
      檢察署（下稱板橋地檢）自首渠等未經上訴人同意，擅自
      簽署上訴人姓名及盜蓋上訴人印章而偽造借據等私文書向
      被上訴人詐欺貸款等情，經檢察官以罹於追訴權時效為由
      而為不起訴處分在案。
四、兩造之爭點及論斷：
    上訴人主張系爭借款係范照明、范石秀鑾冒用其名義擅貸，
    故兩造間並無系爭債權存在等語。為被上訴人所否認，並以
    前揭情詞置辯。是本件兩造爭點為：(一)兩造就系爭款項是
    否成立借貸關係？1.上訴人有無授權他人代理與被上訴人成
    立借貸關係？2.上訴人應否負表見代理之授權責任？(二)兩
    造間如成立借貸關係，被上訴人之系爭債權是否已消滅而不
    存在？茲分別論述如下：
  (一)關於兩造就系爭款項是否成立借貸關係之爭點：
    １、上訴人於82年8 月25日至被上訴人營業處開設系爭帳戶
        ，並於印鑑卡上親自簽名、填寫年籍資料，且親自簽立
        授信約定書之事實，為兩造所不爭執，並經證人即被上
        訴人承辦人唐永村證述屬實（見原審卷頁94-95）， 且
        有授信約定書及印鑑卡在卷可憑（見原審卷頁21、22）
        。而授信約定書首段已載明上訴人對被上訴人之一切受
        （授）信往來，願遵守所訂各條款等語；其中第1 條約
        定該約定書所稱一切債務，係指上訴人對被上訴人所負
        之票據、借款、墊款、保證等債務及其他債務，並包括
        利息、遲延利息、違約金、損害賠償及其他有關費用；
        並於第2 條約明上訴人未以書面通知並辦妥變更或註銷
        留存印鑑之手續前，與被上訴人所為之交易，上訴人均
        願負其責任。參以授信約定書左上方「留存印鑑處」亦
        捺蓋與印鑑卡相同之「呂瓊如」（下稱系爭印鑑）印文
        ，並經上訴人於「對保簽章」欄簽名確認。由此堪認，
        上訴人於開設系爭帳戶及開具印鑑卡時，已與被上訴人
        合意其後兩造間之一切債務往來均以印鑑卡上留存之印
        鑑為憑。
    ２、系爭帳戶開立後，存摺及印章均由范照明及其妻范石秀
        鑾持有，嗣於82年8 月31日由范照明夫妻以上訴人名義
        簽立系爭借據，蓋用系爭印鑑章，同日被上訴人將系爭
        款項3,300 萬元撥款轉入上訴人系爭帳戶，嗣系爭款項
        經先後蓋用同一印鑑印文而分別提領轉匯。又系爭借據
        所載借款期限為82年8月31日至83年8月31日，嗣經先後
        於83年10月3日、 85年10月24日、87年10月14日分別蓋
        用系爭印鑑章重新簽立借據（下稱3次展期借據）， 辦
        理展延借期各2年至89年8月31日止，借款金額則陸續減
        為3,150萬元、2,500萬元、6,459,513元，之事實， 亦
        為兩造所不爭執，並有系爭借據、交易明細表、3 次展
        期借據在卷可稽（見原審卷頁23-24、41-43）。而范照
        明與范石秀鑾於98年7 月30日向板橋地檢自首渠等未經
        上訴人同意，由范石秀鑾擅自簽署上訴人姓名及盜蓋上
        訴人印鑑章而偽造系爭借據及3 次展期借據，共同向被
        上訴人詐欺貸得系爭款項3,300 萬元等情，經檢察官以
        罹於追訴權時效為由而為不起訴處分在案，此經本院調
        閱板橋地檢98年度偵字第24077 號偽造文書等案卷查核
        屬實。準此以觀，上訴人主張其未授權范照明與范石秀
        鑾代理向被上訴人借貸系爭款項等語，衡情堪採。
    ３、按由自己之行為表示以代理權授與他人，或知他人表示
        為其代理人而不為反對之表示者，對於第三人應負授權
        人之責任，民法第169 條前段定有明文。又上開規定係
        為保護第三人而設，本人如有使第三人信以為其有以代
        理權授與他人之行為，而與該他人交易，即應使本人負
        授權人責任，而此項表見代理云者，原係指代理人雖無
        代理權，而有可使人信其有代理權之情形而言，與民法
        第107 條所定代理權之限制及撤回之情形無關（最高法
        院70年台上字第3515號判例意旨參照）。茲查：
      (1)上訴人前於82年8 月17日以范照明為連帶保證人，與被
        上訴人訂立抵押權設定契約，提供坐落台北縣三芝鄉○
        ○○○段陳厝坑小段115、116-3、116-8、116-15、116
        -18、110-23、110-28、110-30、118-4地號等9 筆土地
        及其上1698、1722、1644、1647、1698、1722、1817、
        1831等6 筆建號建物（下稱系爭三芝房地），設定最高
        限額4,320 萬元抵押權予被上訴人經登記在案（下稱系
        爭抵押權），此有台北縣淡水地政事務所97年8 月27日
        函檢附之登記申請相關資料可憑（見原審卷頁127- 135
        ）。系爭抵押權標的之其中1831建號房地係范照明於81
        年間借名登記為上訴人名義所有，且上訴人應范照明要
        求而將戶籍遷入被上訴人所轄之台北市○○區○○街21
        0巷18弄6號，並開立系爭帳戶，以符合抵押權義務人須
        為農會會員資格之條件，俾能向被上訴人辦理貸款等情
        ，復為上訴人所自陳。則觀之上訴人遷移戶籍成為被上
        訴人之會員，並與被上訴人簽約同意為系爭抵押權設定
        之債務人，且係其中一筆抵押房地之登記所有權人，復
        於系爭抵押權設定數日後之82年8 月25日親至被上訴人
        營業處開設系爭帳戶、出具印鑑卡及簽立授信約定書等
        客觀事實，被上訴人所辯上訴人有使被上訴人相信欲辦
        理抵押貸款之行為，尚非無據。
      (2)參以上訴人開立系爭帳戶並簽署授信約定書，已悉之後
        兩造間授信交易往來依約將以系爭印鑑為憑據，衡情當
        知自行保管存摺及印鑑之重要性，縱其所述被上訴人逕
        將存摺及印章交付范照明屬實，惟其於開戶後任令系爭
        帳戶存摺及印鑑章由范照明長期持有，迄未聞問要求取
        回，仍難免有使人信有授與范照明代理權之表見事實。
        嗣范照明夫妻於82年8 月31日持有系爭帳戶之存摺並捺
        蓋系爭印鑑章，代理以上訴人名義借貸系爭款項，客觀
        衡之，與系爭抵押權債務人名義相符，申請貸款金額在
        抵押權設定之最高限額範圍內，且與上訴人開立系爭帳
        戶、簽署授信約定書之時間緊接，並符合約定往來之印
        鑑章，則被上訴人所辯上訴人有足使其信范照明夫婦有
        代理權之表見事實存在，衡情可採。遑論證人范石秀鑾
        於原審證述：「（82年8 月簽借據時，呂瓊如是否有在
        現場？）有。」、「（既然呂瓊如有在現場，為何由你
        簽名？）因為我想是我們要辦借款的事情，所以就由我
        寫，她也有看到我寫。」等語在卷（見原審卷(一)頁254
        ），益徵上訴人有知范石秀鑾代理簽名而不為反對表示
        之表見事實。又系爭借據所載借款期限屆至後，經范照
        明夫妻以持有系爭帳戶存摺並捺蓋系爭印鑑章之相同代
        理方式，先後代理上訴人與被上訴人重新簽立3 次展期
        借據，就尚未清償之借款辦理展延借期89年8 月31日止
        ，已如上述，而被上訴人依授信約定書約定辦理系爭款
        項之展延借期，亦難認有何明知或可得而知范照明夫婦
        無代理權之過失。是上訴人就范照明夫婦代理向被上訴
        人借貸系爭款項並辦理3 次借期展延，自難辭表見代理
        之本人責任。
  (二)關於被上訴人之系爭債權已否消滅之爭點：
    １、上訴人就范照明夫婦代理向被上訴人借貸系爭款項並辦
        理3次借期展延應負表見代理之授權責任，而最後1次展
        期所簽立之87年10月14日借據，借期至89年8 月31日止
        ，借款金額為6,459,513 元等情，均如上述。又該借款
        金額6,459,513元於87年10月27日經清償150萬元，嗣被
        上訴人就系爭借款未償本金4,959,513 元及利息、違約
        金，連同范照明夫妻積欠被上訴人另2筆之3,238,909元
        及140萬元借款及利息、 違約金，先後合併聲請強制執
        行（總債權本金計9,598,422元、利息與違約金合計2,8
        58,354元，）。經原法院89年度執字第3099號執行事件
        於90年8月10日分配受償1,532,691元，先扣除執行費12
        3,324元，再依民法第323條所規定之抵充順序，該次分
        配金額尚不足抵充全額之利息及違約金，本金部分自未
        充償。嗣經原法院91年度執字第5701號執行事件於92年
        3月19日分配受償1,789,290元，於扣除執行費101,599
        元後，亦不足抵充全額之利息及違約金，本金部分亦未
        受償。復經原法院92年度執字第14745號執行事件於92
        年10月17日分配受償2,218,763元，於扣除執行費1,551
        元後，經先抵充利息及違約金，再抵充原本，依3 筆執
        行債權金額比例分配，被上訴人對上訴人之系爭借款未
        償本金4,959,513元充償879,881元，扣除充償金額後，
        債權餘額計為4,079,632元。 上開各情，業經原審調閱
        該3 件執行事件卷宗查明無訛，並有執行分配通知暨計
        算書分配表、債權憑證、借據等附卷可稽（見原審卷頁
        182-205、224-246）。
    ２、此外，上訴人復未提出其他證據足資證明系爭借款另有
        因清償或其他原因而消滅之事實，則被上訴人依其內部
        帳務轉列呆帳之作業向聯徵中心申報登載對上訴人尚有
        2,977,857 元之債權金額，既未逾上述強制執行受償後
        之實際債權金額，即非無據。上訴人訴請確認系爭債權
        2,977,857元不存在，為無理由，不應准許。
五、綜上所述，上訴人訴請確認兩造間之系爭債權2,977,857元
    不存在，為無理由，不應准許。原審為上訴人敗訴之判決，
    理由雖有不同，結論並無二致，仍應予維持。上訴意旨指摘
    原判決不當，求予廢棄改判，為無理由，應予駁回。
六、本件事證已臻明確，兩造其餘攻擊防禦方法及未經援用之證
    據，經本院斟酌後認均與本件判決結果不生影響，爰不再逐
    一論駁，附此敘明。
七、據上論結，本件上訴為無理由，依民事訴訟法第449條第2項
    、第78條，判決如主文。
中    華    民    國   100    年    6     月    14    日
                    民事第十庭
                        審判長法  官  張宗權
                              法  官  林曉芳
                              法  官  鄭純惠
正本係照原本作成。
如不服本判決，應於收受送達後20日內向本院提出上訴書狀，其
未表明上訴理由者，應於提出上訴後20日內向本院補提理由書狀
（均須按他造當事人之人數附繕本）上訴時應提出委任律師或具
有律師資格之人之委任狀；委任有律師資格者，另應附具律師資
格證書及釋明委任人與受任人有民事訴訟法第466 條之1第1項但
書或第2 項（詳附註）所定關係之釋明文書影本。如委任律師提
起上訴者，應一併繳納上訴審裁判費。
中    華    民    國   100    年    6     月    20    日
                              書記官  劉麗芬
附註：
民事訴訟法第466條之1（第1項、第2項）：
對於第二審判決上訴，上訴人應委任律師為訴訟代理人。但上訴
人或其他法定代理人具有律師資格者，不在此限。
上訴人之配偶、三親等內之血親、二親等內之姻親，或上訴人為
法人、中央或地方機關時，其所屬專任人員具有律師資格並經法
院認為適當者，亦得為第三審訴訟代理人。